【裁判字號】    97,訴,268
【裁判日期】    970930
【裁判案由】    確認買賣關係不存在
【裁判全文】
臺灣嘉義地方法院民事判決               97年度訴字第268號
原      告  第一商業銀行股份有限公司
法定代理人  丙○○
訴訟代理人  林俊欽律師
被      告  甲○○
            丁○○
            乙○○
前列二人共同
訴訟代理人  林春發律師
複 代 理人  楊瓊雅律師
上列當事人間確認買賣關係不存在事件，本院於中華民國97年9
月16日言詞辯論終結，判決如下：
    主  文
原告先、備位之訴均駁回。
訴訟費用由原告負擔。
    事實及理由
甲、程序事項：
壹、按確認法律關係之訴，非原告有即受確認判決之法律上利益
    者，不得提起之，民事訴訟法第247條第1項前段定有明文。
    所謂即受確認判決之法律上利益，係指法律關係之存否不明
    確，原告主觀上認其在法律上之地位有不安之狀態存在，且
    此種不安之狀態，能以確認判決將之除去者而言（最高法院
    52年臺上字第1240號判例要旨參照）。本件原告主張被告間
    於民國96年6月11日，就坐落嘉義縣番路鄉○○段16之50地
    號、同段16之54地號2筆土地暨其上建物即嘉義縣番路鄉○○段533建號房屋 (以下簡稱系爭房地)所為之買賣契約及所
    有權移轉契約係通謀虛偽意思表示，應屬無效，其買賣關係
    不存在，而為被告所否認，故兩造間系爭買賣及所有權移轉
    契約存否已不明確，且原告主觀上認足以影響其對於系爭房
    地取償之權利，在法律上之地位有不安之狀態存在，而此種
    不安之狀態得以確認判決將之除去，故原告有即受確認判決
    之法律上利益，其提起本件先位聲明確認之訴，自無不合，
    合先敘明。
貳、被告甲○○經合法通知，未於言詞辯論期日到場，核無民事
    訴訟法第386條所列各款情形，爰依原告聲請，由其一造辯
    論而為判決。
乙、實體事項：
壹、原告起訴主張：
一、先位之訴部分：
(一)聲明：
  1.確認被告甲○○與被告丁○○、乙○○就坐落嘉義縣番路鄉
    ○○段16之50地號、同段16之54地號2筆土地暨其上建物即
    嘉義縣番路鄉○○段533建號房屋之買賣關係不存在。
  2.被告丁○○、乙○○應將前項土地、房屋之所有權移轉登記
    塗銷，回復登記為被告甲○○所有。
  3.訴訟費用由被告等負擔。
(二)陳述：被告甲○○為訴外人明廣營造工程有限公司（下稱明
    廣公司）之負責人，其於95年11月10日擔任訴外人明廣公司
    之連帶保證人，向原告借得2筆項款各為新臺幣（下同）250
    萬元，合計500萬元，期限均至98年11月10日止，此有借據2
    紙可證。惟訴外人明廣公司就上開借貸債務僅繳付本息至96
    年5月10日即未再依約繳款，尚欠本金4,213,296元及利息暨
    違約金等各項債款，原告曾多次催討仍拒不給付，詎被告甲○○為脫免其上開連帶保證債務之清償責任，竟將其名下系
    爭房地於96年6月11日，與被告丁○○、乙○○2人基於通謀
    虛偽意思表示，成立虛偽買賣，並辦妥所有權移轉登記，此
    有系爭土地、建物登記簿謄本3份可證。為此爰依民法第87
    條第1項之規定，訴請判決如先位聲明。
二、備位之訴部分：
(一)聲明：
  1.被告甲○○與被告丁○○、乙○○就坐落嘉義縣番路鄉○○
    段16之50地號、同段16之54地號2筆土地暨其上建物即嘉義
    縣番路鄉○○段533建號房屋之買賣行為暨所有權移轉登記
    行為應予撤銷。
  2.被告丁○○、乙○○應將前項土地、房屋之所有權移轉登記
    塗銷，回復登記為被告甲○○所有。
  3.訴訟費用由被告等負擔。
(二)陳述：縱認被告相互間之買賣行為屬實，但揆諸債務人之財
    產為其債務之總擔保，其為上開買賣，亦有損及原告債權，
    爰依民法第244條第2項「債務人所為之有償行為，於行為時
    明知有損害於債權人之權利者，以受益人於受益時亦知其情
    事者為限，債權人得聲請法院撤銷之。」之規定，訴請判決
    如備位聲明所示。
三、證據：提出借據2紙，土地、建物登記簿謄本3份。
貳、被告丁○○、乙○○主張：
一、聲明：
(一)原告先位訴之聲明及備位訴之聲明均駁回。
(二)訴訟費用由原告負擔。
二、陳述：
(一)按表意人與相對人通謀而為虛偽意思表示者。其意思表示無
    效，民法第87條第1項固有明文規定。惟按當事人主張有利
    於己之事實者，就其事實有舉證之責任，民事訴訟法第277
    條前段定有明文。次按，第三人主張表意人與相對人通謀而
    為虛偽意思表示者，該第三人應負舉證之責（最高法院48年
    度台上字第29號判例意旨參照）。再按，民事訴訟如係由原
    告主張權利者，應先由原告負舉證之責，若原告先不能舉證
    ，以證實自己主張之事實為真實，則被告就其抗辯事實即令
    不能舉證，或其所舉證據尚有疵累，亦應駁回原告之請求（
    最高法院著有17年上字第917號判例可資參照）。本件應由
    原告就被告甲○○與被告丁○○、乙○○就系爭房地之買賣
    係通謀而為虛偽之買賣意思表示之事實，負舉證責任。原告
    在毫無根據之情況下，遽認被告甲○○與被告丁○○、乙○○就系爭房地之買賣為通謀虛偽意思表示，顯然無據，應予
    駁回。
(二)被告丁○○、乙○○係於96年5月25日以590萬元之價格，向
    被告甲○○購買系爭房地，簽約同時交付定金新台幣240萬
    元，由被告丁○○於96年5月25日從京城銀行嘉義分行轉帳
    至被告甲○○中央信託局嘉義分行0000-000-0000000號帳戶
    。其餘尾款350萬元整，約定由買方代償銀行貸款或由買方
    承受繼續繳納。簽約當時之貸款餘額為3,499,363元，因各
    銀行緊縮房屋貸款額度，若轉貸或借新還舊可能無法貸款到
    350萬元，故被告才繼續以原貸款戶即被告甲○○名義繳款
    。上開情事有台灣銀行嘉南分行（原中央信託局）97年6月
    12 日函覆鈞院所檢附之存摺、支存歷史資料查詢單及被告
    乙○○之存摺及放款本金利息收入傳票影本可證，顯見本件
    買賣確屬真實，原告主張係通謀虛偽意思表示顯不足採。
(三)又債務人所為之有償行為，於行為時明知有損害於債權人之
    權利者，以受益人於受益時亦知其情事者為限，債權人得聲
    請法院撤銷之，民法第244條第2項定有明文。且債權人對於
    債務人所為之有償行為，如欲聲請法院予以撤銷，必先證明
    自己之權利係因該項行為致受損害而後可，否則即無撤銷權
    行使之可言（最高法院48年台上字第338號判例參照）。故
    債權人以民法第244條第2項規定，聲請法院撤銷債務人所為
    之有償行為時，除須證明其自己之權利係因債務人所為之該
    項行為致受損害外，亦須證明該有償行為之受益人，於受益
    時亦知其情事者為限，債權人始得聲請法院撤銷之。查被告
    間就系爭房地所為之買賣有何致原告權利受損，原告並未舉
    證以實其說。況被告間針對系爭房地之買賣確屬真正。被告
    甲○○是否擔任訴外人明廣公司向原告借款之連帶保證人，
    被告丁○○、乙○○並不知悉，且縱使被告甲○○負有連帶
    保證債務，惟該項債務並不具典型社會公開性，被告丁○○
    、乙○○購買系爭土地時，究如何知悉有詐害原告債權之情
    事，亦未見原告提出證據。
(四)末按債務人就既存債務為清償者，固生減少積極財產之結果
    ，但同時亦減少其消極財產，於債務人之資力並無影響，不
    得指為民法第二百四十四條第一項或第二項之詐害行為（最
    高法院55年台上字第2839號判例要旨）。準此，足認本件與
    民法第244條第2項規定之要件有間，故原告以被告間就系爭
    房地之買賣行為，係屬詐害原告債權之行為，而依民法第24
    4條第2項規定請求撤銷被告間就系爭房地之買賣行為及塗銷
    所有權移轉登記，即屬無據，應予駁回。
三、證據：提出買賣契約書、匯款委託書、存摺、放款本金利息
    收入傳票、被告丁○○上開240萬元資金來源證明、典棋工
    程有限公司公司執照、名片等件影本各1份、營業稅繳款書
    影本8紙。
參、被告甲○○未於言詞辯論期日到場，亦未提出任何書面及陳
    述。
肆、兩造不爭執之事項：
一、被告甲○○為訴外人明廣公司之負責人，其於95年11月10日
    擔任訴外人明廣公司之連帶保證人，向原告借得2筆項款各
    為250萬元，合計500萬元，期限均至98年11月10日止。
二、訴外人明廣公司就上開借貸債務僅繳付本息至96年5月10日
    即未再依約繳款，尚餘本金4,213,296元及利息暨違約金等
    各項欠款。
三、被告甲○○與被告丁○○、乙○○間，於96年6月11日就系
    爭房地確有成立買賣契約，並辦妥所有權移轉登記。
四、被告丁○○出資240萬元，並於96年5月25日從京城銀行嘉義
    分行轉帳240萬元至被告甲○○中央信託局嘉義分行0000-00
    0-0000000號帳戶。
伍、本件之爭點：
一、先位之訴部分：被告甲○○與被告丁○○、乙○○間買賣系
    爭房地是否基於通謀虛偽意思表示而無效？
二、備位之訴部分：被告間買賣系爭房地，是否有損害於原告之
    權利，且被告丁○○、乙○○對於被告甲○○為原告連帶保
    證債務人一事，是否知情？
陸、本院之判斷：
一、上開兩造不爭執事項，復有原告銀行之借據2紙、系爭房地
    登記簿謄本3份、買賣契約書、匯款委託書、存摺、放款本
    金利息收入傳票等件影本各1份附卷可稽，應堪信為真實。
二、先位之訴部分：被告甲○○與被告丁○○、乙○○間買賣系
    爭房地是否為通謀虛偽意思表示而無效？
(一)按民法第87條之通謀虛偽表示，指表意人與相對人相互明知
    為非真意之表示而言，故表意人之相對人不僅須知表意人非
    真意，並須就表意人非真意之表示相與為非真意之合意，始
    為相當。又按第三人主張表意人與相對人通謀而為虛偽意思
    表示者，該第三人應負舉證之責（最高法院51年度臺上字第
    215號判例意旨、48年度臺上字第29號判例意旨參照）。本
    件原告主張：被告間就系爭房地所為之買賣行為及所有權移
    轉登記行為，係通謀虛偽意思表示而無效之事實，為被告所
    否認，並以前揭情詞置辯，自應由原告就此事實負舉證責任
    。
(二)經查，被告丁○○、乙○○係於96年5月25日以590萬元之價
    格，向被告甲○○購買系爭房地，簽約同時交付定金240萬
    元，由被告丁○○於96年5月25日從京城銀行嘉義分行轉帳
    至被告甲○○中央信託局嘉義分行0000-000-0000000號帳戶
    ，其餘尾款350萬元，則約定由買方代償該部分貸款，因被
    告丁○○、乙○○2人係合資購買系爭房地，渠等即約定由
    被告乙○○以原貸款戶即被告甲○○之名義，繼續繳納至系
    爭房地賣出為止等事實，除據該被告2人於本院審理中陳述
    明確外，復有系爭房地買賣契約書、匯款委託書、存摺、放
    款本金利息收入傳票、被告丁○○上開240萬元資金來源證
    明、台灣銀行嘉南分行97年6月12日函及所檢附之存摺、支
    存歷史資料查詢單、被告乙○○之存摺、被告甲○○放款本
    金利息收入傳票、嘉義縣竹崎地政事務所97年8月5日嘉竹地
    登字第0970004085號函及函附之土地登記申請書、系爭房地
    所有權移轉契約書、被告印鑑證明及身分證等件影本可證，
    且被告乙○○經營工程公司，確有資力繳納上開尾款350萬
    元之每月貸款乙節，亦據其提出所經營之典棋工程有限公司
    公司執照及營業稅繳款書等件影本足稽，是綜上各情，被告
    等人間就買賣系爭房地之約定、給付價金之情形，均無何顯
    悖於常情之處，顯見被告間就系爭房地之買賣確為真實，即
    被告就此所為之主張，堪以採信。又原告迄未證明被告間關
    於系爭房地之買賣有何通謀而為虛偽意思表示之情形，實難
    僅憑原告片面臆測之詞，即認被告間之買賣行為係基於通謀
    虛偽意思表示而為。基此，原告以被告甲○○與被告丁○○
    、乙○○間買賣系爭房地，係通謀虛偽意思表示而無效，訴
    請如其先位訴之聲明部分即無理由，應予駁回。
二、備位之訴部分：被告間買賣系爭房地，是否有損害於原告之
    權利，且被告丁○○、乙○○對於被告甲○○為原告連帶保
    證債務人一事，是否知情？
(一)按債務人所為之有償行為，於行為時明知有損害於債權人之
    權利者，以受益人於受益時亦知其情事者為限，債權人得聲
    請法院撤銷之，民法第244條第2項亦有明文。而債務人出賣
    其財產，非必生減少資力之結果，苟其出賣財產已獲得相當
    對價，一方面減少其財產，一方面取得其請求支付價金之權
    利，即難謂係詐害債權之行為。
(二)查，本件被告間買賣系爭房地之價金為590萬元，被告甲○○復於簽約同時收受價金240萬，且其就系爭房地所負之貸
    款350萬元，亦約定由買方即被告丁○○、乙○○代償等情
    已如前述，原告並未舉證證明其等間買賣之對價與系爭房地
    之客觀價格顯不相當，復未能提出其他證據證明有何損害於
    原告之權利，實難認被告間之買賣行為有損害債權人即原告
    之權益。又被告丁○○、乙○○對於被告甲○○為原告連帶
    保證債務人一事，已於本院言詞辯論期日否認知情，原告亦
    未能就被告等人於出賣及買受系爭房地時，係明知有損害於
    原告債權一事，舉證以實其說。從而，原告以被告間買賣系
    爭房地，係損害原告之債權，主張依民法第244條第2項行使
    撤銷權，而訴請如其備位訴之聲明部分即無理由，應予駁回
    。
柒、兩造其餘攻擊防禦方法及未經援用之證據方法，經審酌後均
    不影響本判決之結果，爰不一一論駁，附此敘明。
捌、據上論結：本件原告之訴為無理由，依民事訴訟法第78條、
    第385條第1項前段，判決如主文。。
中    華    民    國    97    年    9     月    30    日
                  民一庭法  官  游悅晨
以上正本係照原本作成
如對本判決上訴須於判決送達後20日內向本院提出上訴狀
中    華    民    國    97    年    9     月    30    日
                        書記官  張富


司法院資訊處製作；財團法人民間司法改革基金會備份。
